【裁判字號】    96,訴,391
【裁判日期】    971110
【裁判案由】    台灣地區與大陸地區人民關係條例等
【裁判全文】
臺灣宜蘭地方法院刑事判決               96年度訴字第391號
公  訴  人  臺灣宜蘭地方法院檢察署檢察官
被      告  乙○○
                      台北縣汐止市○○路407巷28之2號
指定辯護人  本院公設辯護人丙○○
被      告  甲○○
上列被告等因臺灣地區與大陸地區人民關係條例等案件，經檢察
官提起公訴（96年度偵字第2528號），本院判決如下：
    主  文
甲○○違反不得使大陸地區人民非法進入臺灣地區之規定，處有
期徒刑拾月，減為有期徒刑伍月，如易科罰金，以銀元參佰元即
新臺幣玖佰元折算壹日。
乙○○無罪。
    事  實
一、緣乙○○罹有精神分裂症，有幻聽、被害妄想之症狀，且功
    能退化、人際退縮、思考功能障礙、現實判斷力不佳、人際
    關係疏離，傾向用簡化或窄化的方式看世界，在知覺正確性
    上有明顯的缺失，造成其對現實環境判斷的困難，其思考常
    因錯誤的邏輯與無效的判斷而變的混亂，欠缺獨立生活能力
    ，已無法完全自理個人之事務，對於另一半的選擇與婚姻生
    活欠缺具體想法，亦無積極的意願，更對於一般社會現況與
    法律常識欠缺瞭解，其精神障礙程度已達「身心障礙鑑定表
    」分級中之中度障礙程度，且已因其精神障礙，致不能辨識
    其行為違法或欠缺依其辨識而行為之能力。然甲○○明知大
    陸地區人民非經主管機關許可，不得進入臺灣地區，亦知乙○○（另為無罪之判決，詳後述參）罹有前揭嚴重之精神疾
    病，已無辨識其行為違法或依其辨識而行為之能力，且知乙○○與大陸地區人民丁○○彼此間均無結婚之真意，為達成
    使丁○○入境臺灣工作賺錢之目的，甲○○竟基於使大陸地
    區人民非法進入臺灣地區之犯意，復與丁○○共同基於行使
    使公務員登載不實文書之犯意聯絡（丁○○所涉行使使公務
    員登載不實文書之犯行，業經檢察官為職權不起訴處分），
    經由甲○○之安排及介紹下，甲○○於民國90年11月22日偕
    同乙○○從桃園中正機場出境至大陸地區福建省福州市後，
    乙○○與丁○○隨即於90年12月26日在福建省福州市辦理虛
    偽之結婚，藉以取得福建省福州市公證處所核發之（2001）
    榕公證內民字第10122號結婚證明書。甲○○於取得前揭證
    書後，便於90年12月30日偕同乙○○由桃園中正機場返回臺
    灣，並由乙○○於91年1月11日持業經財團法人海峽交流基
    金會驗證之大陸地區結婚證明書，前往台北縣汐止市戶政事
    務所，填具結婚登記申請書，申請辦理結婚之戶籍登記，致
    使不知情之戶政事務所承辦人員於形式審查後，即將乙○○
    與丁○○結婚之不實事項，登載於其職務上所掌管之戶籍登
    記簿、戶籍謄本等公文書上，並據以發給乙○○業經登載上
    開不實事項之戶籍謄本，足以生損害於台北縣汐止市戶政事
    務所對戶籍資料及人民身分關係管理之正確性。隨之再由乙○○於91年1月16日至內政部警政署入出境管理局（以下簡
    稱境管局，現已改制為內政部入出國及移民署），填具大陸
    地區人民進入臺灣地區旅行證申請書等資料，並持該內容不
    實之戶籍謄本及大陸地區結婚證明書等文件，以配偶來台團
    聚之不實理由，向境管局申請丁○○入臺灣地區，甲○○、
    丁○○即以此方式行使前揭使公務員登載不實之戶籍謄本公
    文書，經承辦公務員為實質審查後，誤為核准而發給丁○○
    中華民國臺灣地區旅行證。丁○○隨即持上開中華民國臺灣
    地區旅行證，於91年5月7日自桃園中正機場進入臺灣地區，
    甲○○即以此方式使大陸地區人民非法進入臺灣地區，其後
    丁○○並先於91年8月5日填具中華民國臺灣地區旅行證延期
    申請書，申請延長在台居留期間至91年11月7日，復又於91
    年10月11日檢具戶籍謄本及乙○○之身心障礙手冊，填具中
    華民國臺灣地區旅行證延期照料申請書，申請延長在台居留
    期間至92年5月7日，經承辦公務員為實質審查後，誤為核准
    延長丁○○之居留期限。嗣丁○○於96年5月12日上午9時許
    ，在台北市○○○路○段128巷口為宜蘭縣政府警察局宜蘭
    分局及內政部入出國及移民署宜蘭專勤隊員警查獲其逾期居
    留，丁○○供出上開假結婚來台之情後，始為警循線查知上
    情。
二、案經宜蘭縣政府警察局宜蘭分局報請臺灣宜蘭地方法院檢察
    署檢察官偵查起訴
    理  由
壹、證據能力部分：
    按被告以外之人於審判外之言詞或書面陳述，除法律有規定
    者外，不得作為證據。又被告以外之人於審判外之陳述，雖
    不符前四條之規定，而經當事人於審判程序同意作為證據，
    法院審酌該言詞陳述或書面陳述作成時之情況，認為適當者
    ，亦得為證據。當事人、代理人或辯護人於法院調查證據時
    ，知有第159條第1項不得為證據之情形，而未於言詞辯論終
    結前聲明異議者，視為有前項之同意，刑事訴訟法第159條
    第1項、第159條之5第1項、第2項分別定有明文。本件情形
    ，證人丁○○於警詢中之陳述，雖屬被告以外之人於審判外
    之陳述，然被告二人、辯護人、檢察官於本院審理時，均已
    同意將上開警詢之陳述作為證據，本院審酌該言詞陳述作成
    時之情況，亦認為適當，故依刑事訴訟法第159條之5第1項
    規定，自得作為證據。又被告二人、辯護人、檢察官於本院
    審理時對於下列所述之證據資料，均不爭執其證據能力，本
    院審酌該等證據資料作成時之狀況，並無不宜作為證據情事
    ，依刑事訴訟法第159條之5第2項規定，自均得作為證據。
貳、有罪部分（即被告甲○○部分）：
    訊據被告甲○○固坦承「丁○○係大陸地區人民，伊偕同有
    精神疾病之乙○○於90年11月22日出境至大陸地區福建省福
    州市後，伊安排乙○○與丁○○認識，乙○○與丁○○便在
    福建省福州市辦理結婚，之後伊便偕同乙○○返回臺灣。隨
    即由乙○○前往戶政事務所辦妥結婚登記事宜及向境管局辦
    妥丁○○入境臺灣地區之事宜。丁○○隨即持中華民國臺灣
    地區旅行證進入臺灣地區。」等事實（見本院卷一第98、10
    1頁），惟矢口否認有何行使使公務員登載不實公文書及使
    大陸地區人民非法進入臺灣地區之犯行，辯稱「乙○○與丁○○是真結婚，不是假結婚，當初是因為乙○○的憂鬱症很
    嚴重，乙○○的媽媽陳梅子想要找一個男的來照顧乙○○，
    因為我太太是大陸人，所以乙○○的媽媽便拜託我帶乙○○
    去大陸找配偶結婚，我帶乙○○到大陸後，丁○○與乙○○
    見面，二人交往並決定結婚，二人於大陸地區結婚後，我才
    帶乙○○回臺灣，我沒有收取任何報酬，當初丁○○所提出
    之新臺幣十萬元聘金我都交給乙○○的媽媽。我沒有行使使
    公務員登載不實公文書及使大陸地區人民非法進入臺灣地區
    之犯行。」云云，然查：
一、上揭犯罪事實，業據證人丁○○於警詢及檢察官偵訊時指證
    綦詳（見警卷第1至4頁，偵查卷第7至8、32至33頁）。其次
    ，丁○○係大陸地區人民，甲○○於90年11月22日偕同罹有
    精神疾病之乙○○從桃園中正機場出境至大陸地區福建省福
    州市後，乙○○與丁○○隨即於90年12月26日在福建省福州
    市辦理結婚，取得福建省福州市公證處所核發之（2001）榕
    公證內民字第10122號結婚證明書。甲○○與乙○○於取得
    前揭證書後，便於90年12月30日由桃園中正機場返回臺灣，
    乙○○並先於91年1月11日持業經財團法人海峽交流基金會
    驗證之大陸地區結婚證明書，前往台北縣汐止市戶政事務所
    ，填具結婚登記申請書，申請辦理結婚之戶籍登記，致使戶
    政事務所承辦人員於形式審查後，即將乙○○與丁○○結婚
    一事登載於其職務上所掌管之戶籍登記簿、戶籍謄本等公文
    書上，並據以發給乙○○業經登載上開結婚事項之戶籍謄本
    。乙○○隨之於91年1月16日至境管局填具大陸地區人民進
    入臺灣地區旅行證申請書等資料，並持上開戶籍謄本及大陸
    地區結婚證明書等文件，以配偶來台團聚之理由，向境管局
    申請丁○○入臺灣地區，甲○○、乙○○、丁○○即以此方
    式行使前揭戶籍謄本之公文書，經承辦公務員為實質審查後
    ，核准而發給丁○○中華民國臺灣地區旅行證。丁○○隨即
    持上開中華民國臺灣地區旅行證，於91年5月7日自桃園中正
    機場進入臺灣地區，甲○○、乙○○即以此方式使大陸地區
    人民進入臺灣地區，其後丁○○並先於91年8月5日填具中華
    民國臺灣地區旅行證延期申請書，申請延長在台居留期間至
    91年11月7日，復又於91年10月11日檢具戶籍謄本及乙○○
    之身心障礙手冊，填具中華民國臺灣地區旅行證延期照料申
    請書，申請延長在台居留期間至92年5月7日，經承辦公務員
    為實質審查後，准延長丁○○之居留期限等事實，亦有福建
    省福州市公證處（2001）榕公證內民字第10122號結婚證明
    書影本、財團法人海峽交流基金會（91）核字第010901號證
    明書影本、戶籍謄本影本、結婚登記申請書影本、大陸地區
    人民進入臺灣地區旅行證申請書影本、大陸地區人民進入臺
    灣地區保證書影本、大陸地區人民申請來台查詢資料、中華
    民國臺灣地區旅行證、法務部入出境資訊連結作業系統查詢
    資料（乙○○）、法務部入出境資訊連結作業系統查詢資料
    （甲○○）、臺灣宜蘭地方法院檢察署96年度偵字第3329號
    不起訴處分書、中華民國臺灣地區旅行證延期申請書、中華
    民國臺灣地區旅行證延期照料申請書、身心障礙手冊各一件
    在卷可稽。再者，同案被告乙○○自十六歲起罹有精神分裂
    症，有幻聽、被害妄想之症狀，且功能退化、人際退縮、思
    考功能障礙、現實判斷力不佳、人際關係疏離，傾向用簡化
    或窄化的方式看世界，在知覺正確性上有明顯的缺失，造成
    其對現實環境判斷的困難，其思考常因錯誤的邏輯與無效的
    判斷而變的混亂，欠缺獨立生活能力，已無法完全自理個人
    之事務，對於另一半的選擇與婚姻生活欠缺具體想法，亦無
    積極的意願，更對於一般社會現況與法律常識欠缺瞭解，其
    精神障礙程度已達「身心障礙鑑定表」分級中之中度障礙程
    度，且已因其精神障礙，致不能辨識其行為違法或欠缺依其
    辨識而行為之能力之事實，亦有身心障礙手冊、居善醫院診
    斷證明書、居善醫院97年9月8日居善醫字第97033號函附之
    精神鑑定報告書可佐。
二、至於被告甲○○雖以前揭情詞置辯，且同案被告乙○○亦附
    和其詞否認犯行，另證人陳梅子亦證稱「乙○○與丁○○是
    真結婚，不是假結婚，是因為乙○○精神疾病很嚴重，想要
    找個人來照顧乙○○，才由甲○○帶乙○○去大陸找配偶結
    婚。」云云，然查：
（一）本件查獲機關宜蘭縣政府警察局宜蘭分局之所以查悉本案
      ，係因於96年5月12日上午9時許，在台北市○○○路○段
      128巷口查獲大陸地區人民丁○○逾期居留後，丁○○主
      動供出上開假結婚來台一事，此有證人丁○○警詢筆錄可
      資佐證。而證人丁○○與被告甲○○、乙○○間並無任何
      仇怨糾紛，其並無任何設詞誣陷被告之動機。況證人丁○○因逾期居留，勢必會遭主管機關收容並遣返，其供出假
      結婚一事，除無法避免上開遭收容並遣返之結果，反而將
      會使自己另外受到刑事之訴追，顯然對其並無任何之好處
      ，故倘非確有其事，證人丁○○豈有無端向承辦員警捏造
      虛構不利於己之犯罪事實之理？
（二）其次，證人丁○○係智能正常之人，而同案被告乙○○則
      自16歲時起即罹有嚴重之精神分裂症，其言行舉止迥異於
      常人，只要一經接觸交談，即可輕易發覺乙○○罹有精神
      疾病之事實，亦據被告甲○○、證人陳梅子供明在卷（見
      本院卷一第125至126、158頁，本院卷二第10頁），且有
      身心障礙手冊、居善醫院診斷證明書、居善醫院97年9月8
      日居善醫字第97033號函附之精神鑑定報告書可佐。而同
      案被告乙○○於本院審理時期間雖已於居善醫院住院治療
      中，然依本院於審理過程中與被告乙○○之接觸經驗，確
      實仍可輕易發覺乙○○之言行舉止與常人有異（例如於本
      院審理案件過程中，同案被告乙○○會突然自己放聲大笑
      ，見本院卷一第159頁）。因此，當證人丁○○與乙○○
      於大陸認識而接觸往來時，衡情證人丁○○自能輕易發覺
      乙○○係罹有精神疾病之人，則智能正常之丁○○苟非冀
      圖以假結婚之方式非法來台打工，藉以圖謀不法之利益，
      ，其豈有於短暫接觸、並無深刻情感之情形下，即答應迎
      娶罹有嚴重精神疾病之乙○○之理？豈有為迎娶罹有嚴重
      精神疾病之乙○○而付出人民幣六萬五千元之代價予甲○○之理（參證人丁○○偵訊時之證詞，見偵查卷第8頁）
      ？
（三）再者，同案被告乙○○與證人丁○○結婚時，男女雙方於
      大陸地區、臺灣地區均未舉辦喜宴，藉以昭告眾親友此一
      結婚喜訊之事實，亦據被告甲○○、證人陳梅子供明在卷
      （見本院卷一第123至124、159至160頁，本院卷二第10頁
      ）。然男女結婚一事，不論是在大陸地區或臺灣地區均屬
      結婚當事人及其所屬家族之天大喜事，設宴款待親朋好友
      並昭告眾親友此一喜事，係兩岸人民同有之習俗。苟同案
      被告乙○○與證人丁○○確係真意結婚，渠等豈有特意獨
      行，刻意違背習俗之理？
（四）況且，被告甲○○、同案被告乙○○、證人陳梅子既供稱
      「係為了想要有人照顧乙○○，而讓乙○○與丁○○結婚
      ，但丁○○來台約一至三個月後，便離開乙○○家，不告
      而別，音訊全無。」云云（見本院卷一第98、99、158頁
      ），衡情當丁○○不願履行婚約不告而別後，同案被告乙○○、證人陳梅子自應積極尋求解除乙○○與丁○○間之
      婚姻關係，以便另覓他人與乙○○結婚、照顧乙○○，然
      於丁○○離家後，同案被告乙○○、證人陳梅子竟未報警
      處理，亦未至法院訴請離婚，而任由乙○○與丁○○間之
      形式上婚姻關係繼續存在，渠等之所為顯然有悖於常理。
（五）此外，丁○○持中華民國臺灣地區旅行證於91年5月7日自
      桃園中正機場進入臺灣地區後，於其居留期限屆滿前，丁○○於91年8月5日填具中華民國臺灣地區旅行證延期申請
      書，第一次申請延長在台居留期間至91年11月7日，其後
      於延長居留期限屆滿後，丁○○又於91年10月11日檢具戶
      籍謄本及乙○○之身心障礙手冊，填具中華民國臺灣地區
      旅行證延期照料申請書，第二次申請延長在台居留期間至
      92年5月7日之事實，有中華民國臺灣地區旅行證延期申請
      書、中華民國臺灣地區旅行證延期照料申請書、戶籍謄本
      、身心障礙手冊各一件在卷可稽。則倘若同案被告乙○○
      確係出於與丁○○結婚之真意，且係丁○○於來台一至三
      個月後，片面毀約離開乙○○家而音訊全無，則丁○○豈
      能於無意履行婚約擅自離家後，無懼若同案被告乙○○或
      其家屬報警，其將遭主管機關查獲而遣送出境之風險，二
      度向主管機關申請延長在台居留期限？其豈能於來台於五
      個月以後，還能取得同案被告乙○○之身心障礙手冊、戶
      籍謄本，而向主管機關以「延期照料身心障礙配偶」之理
      由，申請延長在台居留？
（六）綜上各情，再再顯示證人丁○○之證詞合情、合理，與事
      實相符，應堪採信。而被告甲○○、同案被告乙○○之辯
      解及證人陳梅子證詞則顯然有悖於常理、常情，亦與客觀
      事實不符，渠等之辯解及證詞，無非係事後卸責、迴護之
      詞，自均不足採信。
三、從而，本件事證已臻明確，被告甲○○之犯行堪予認定，應
    依法論科。
四、按大陸地區人民非經主管機關許可，不得進入臺灣地區；大
    陸地區人民其臺灣地區配偶為中度以上身心障礙者，得申請
    進入臺灣地區團聚，臺灣地區與大陸地區人民關係條例第10
    條第1項、93年3月1日修正前大陸地區人民進入臺灣地區許
    可辦法第3條第1項第2款分別定有明文。次按結婚登記，以
    當事人之一方為申請人，97年5月23日修正生效施行前之戶
    籍法第35條定有明文。而結婚登記，申請人應於申請時提出
    證明文件，經戶政事務所查驗後，戶政事務所即應將受理登
    記資料予以登載於電腦系統，戶籍法施行細則第13條第1項
    、第2項、第17條亦定有明文。是戶政機關就結婚登記，僅
    有針對申請人所提出之申請文書為形式審查之權，而無實質
    審查權，此觀戶籍法第54條「申請人故意為不實之申請者，
    應處新臺幣九千元以下罰鍰」之規定自明。本件同案被告乙○○與丁○○間既無結婚之真意，則渠等所為之結婚行為，
    無論依我國法律或大陸地區法律，均屬無效，迺被告甲○○
    明知上開婚姻關係為無效，竟仍基於使大陸地區人民非法進
    入臺灣地區之犯意，復與丁○○共同基於行使使公務員登載
    不實文書之犯意聯絡，利用因精神障礙致不能辨識其行為違
    法或欠缺依其辨識而行為之能力，已不具責任能力之同案被
    告乙○○持相關之大陸地區結婚文件資料，前往台北縣汐止
    市戶政事務所，申辦結婚之戶籍登記，致使不知情之戶政事
    務所承辦人員於形式審查後，即將同案被告乙○○與丁○○
    結婚之不實事項，登載於其職務上所掌管之戶籍登記簿、戶
    籍謄本等公文書上，並據以發給同案被告乙○○業經登載前
    述不實事項之戶籍謄本，再由同案被告乙○○持此一戶籍謄
    本向境管局申請丁○○進入臺灣地區，以此方式行使前揭使
    公務員登載不實之戶籍謄本公文書，足以生損害於台北縣汐
    止市戶政事務所對戶籍資料及人民身分關係管理之正確性。
    而大陸地區人民丁○○係以假結婚真入境之脫法方式，利用
    徒具外觀合法形式之結婚原因進入臺灣地區，藉以規避前舉
    之大陸地區人民進入臺灣地區管制規定，自屬非法進入臺灣
    地區。
五、被告甲○○行為後，臺灣地區與大陸地區人民關係條例第79
    條業於92年12月31日修正生效施行。又刑法第33條、第41條
    、第55條亦於95年7月1日修正生效施行，罰金罰鍰提高標準
    條例第2條之規定則自同日刪除，經查：
（一）修正前臺灣地區與大陸地區人民關係條例條例第79條第1
      項規定「違反第十五條第一款規定者，處五年以下有期徒
      刑、拘役或科或併科新臺幣五十萬元以下罰金」，修正後
      第79條第1項、第2項規定「違反第十五條第一款規定者，
      處一年以上七年以下有期徒刑，得併科新臺幣一百萬元以
      下罰金」、「意圖營利而犯前項之罪者，處三年以上十年
      以下有期徒刑，得併科新臺幣五百萬元以下罰金」，區分
      為意圖營利及非意圖營利之犯罪類型，各有不同之刑度，
      而刑度均較舊法為高。是比較新舊法之結果，新法並非較
      有利於被告。
（二）修正前刑法第33條第5款規定罰金為銀元一元以上，換算
      為新臺幣後，為新臺幣三元以上。修正後同條款則規定「
      罰金：新臺幣一千元以上，以百元計算之。」。是比較新
      舊法之結果，新法並非較有利於被告。
（三）被告所犯行使使公務員登載不實文書、使大陸地區人民非
      法進入臺灣地區之犯行，經檢察官以牽連犯一罪起訴，若
      依95年7月1日修正生效施行前刑法第55條牽連犯之規定，
      被告上開犯行，得論以使大陸地區人民非法進入臺灣地區
      一罪。若依95年7月1日生效施行之刑法規定，於刪除牽連
      犯規定後，被告所犯行使使公務員登載不實文書、使大陸
      地區人民非法進入臺灣地區之犯行，應分論併罰。是比較
      新舊法之結果，新法並非較有利於被告。
（四）依修正前刑法第41條第1項前段及罰金罰鍰提高標準條例
      第2條之規定，易科罰金之折算標準，應以銀元三百元折
      算一日，經換算為新臺幣後，應以新臺幣九百元折算為一
      日。修正後刑法第41條第1項前段則規定「犯最重本刑為
      五年以下有期徒刑以下之刑之罪，而受六個月以下有期徒
      刑或拘役之宣告者，得以新臺幣一千元、二千元或三千元
      折算一日，易科罰金。」。是比較新舊法之結果，新法並
      非較有利於被告。
（五）綜合上開新舊法比較之結果，顯然新法並非較有利於被告
      ，依前揭刑法第2條第1項規定，本件即應適用行為時法即
      92年12月31日修正生效施行前臺灣地區與大陸地區人民關
      係條例第79條、95年7月1日修正生效施行前之刑法及罰金
      罰鍰提高標準條例第2條之規定。另刑法第11條於95年7月
      1日亦經修正生效施行，惟修正後之規定僅係將得適用刑
      法總則規定之刑事特別法範圍由原規定之「其他法令有刑
      罰之規定者」，更明確化為「其他法律有刑罰或保安處分
      之規定者」此一修正尚不涉及行為人罪刑之結果，故無新
      舊法比較之問題，併此敘明。
六、核被告甲○○之所為，係犯刑法第216條、第214條之行使使
    公務員登載不實文書罪、92年12月31日修正生效前臺灣地區
    與大陸地區人民關係條例第79條第1項之使大陸地區人民非
    法進入臺灣地區罪。被告甲○○所犯使公務員登載不實之低
    度行為，為行使之高度行為所吸收，不另論罪。被告甲○○
    與丁○○間，就行使使公務員登載不實文書之犯行，互有犯
    意聯絡，行為分擔，應論以共同正犯。另被告甲○○犯行使
    使公務員登載不實文書罪、使大陸地區人民非法進入臺灣地
    區罪二罪間，有方法、結果之牽連犯關係，應依95年7月1日
    修正生效前刑法第55條之規定，從一重之使大陸地區人民非
    法進入臺灣地區罪處斷。另同案被告乙○○罹有精神分裂症
    ，且已因其精神障礙，致不能辨識其行為違法或欠缺依其辨
    識而行為之能力之事實，已認定在前，故同案被告乙○○於
    為本案行為時，並不具責任能力甚明，則被告甲○○以自己
    犯罪之意思，利用無責任能力之同案被告乙○○實現本案犯
    罪事實，自屬間接正犯。茲審酌被告甲○○之素行、智識程
    度；犯罪之動機、目的、手段；被告以形式上合法之假結婚
    方式，行使使公務員登載不實文書，並藉以使大陸地區人民
    非法進入臺灣地區，其所為對於我國戶政管理及政府對於大
    陸地區人民進入臺灣地區管制所造成之傷害非輕，且犯後猶
    飾詞否認犯行，絲毫未見悔意，態度非佳等一切情狀，酌情
    量處其有期徒刑十月。再按96年7月16日施行之中華民國九
    十六年罪犯減刑條例第5條規定：「本條例施行前，經通緝
    而未於中華民國96年12月31日以前自動歸案接受偵查、審判
    或執行者，不得依本條例減刑。」係指於該條例施行前經通
    緝，而未於該條例施行後至96年12月31日前自動歸案者，不
    得依該條例減刑。如係於該條例施行前經通緝，並於該條例
    施行前經緝獲到案者，應不受該條規定不得減刑之限制（最
    高法院81年台非字第12號判決意旨參照），即無該條例第5
    條之適用。又如係於本條例施行後，始因逃匿而通緝者，亦
    不適用上開條例第5條之規定（最高法院80年度台上字第461
    4號、80年度台非字第428號、81年台上字第3382號判決意旨
    參照）。查本件被告甲○○之犯罪時間係在96年4月24日之
    前，雖其於檢察官提起公訴後逃匿，而經本院於96年12月25
    日發布通緝，嗣於97年1月30日始為警緝獲歸案，然其既係
    於中華民國九十六年罪犯減刑條例施行後始遭通緝及緝獲，
    揆諸前揭說明，自不適用第5條規定，仍應依法予以減刑。
    爰依中華民國九十六年罪犯減刑條例第2條第1項第3款之規
    定，就上開所宣告之有期徒刑十月，減刑為有期徒刑五月，
    併依同條例第9條之規定，諭知如易科罰金，以銀元三百元
    即新臺幣九百元折算一日，以示警懲。
參、無罪部分（即被告乙○○部分）：
一、本件公訴意旨略以：被告乙○○明知大陸地區人民非經主管
    機關許可，不得進入臺灣地區，亦知其與大陸地區人民丁○○彼此間均無結婚之真意，為達成使丁○○入境臺灣工作賺
    錢之目的，乙○○竟與甲○○（另為有罪之判決，詳參前述
    貳）基於使大陸地區人民非法進入臺灣地區之犯意，復與丁○○共同基於行使使公務員登載不實文書之犯意聯絡（丁○○所涉行使使公務員登載不實文書之犯行，業經檢察官為職
    權不起訴處分），經由甲○○之安排及介紹下，於90年11月
    22日與甲○○一同從桃園中正機場出境至大陸地區福建省福
    州市後，乙○○與丁○○隨即於90年12月26日在福建省福州
    市辦理虛偽之結婚，藉以取得福建省福州市公證處所核發之
    （2001）榕公證內民字第10122號結婚證明書。乙○○於取
    得前揭證書後，便於90年12月30日與甲○○由桃園中正機場
    返回臺灣，乙○○隨即於91年1月11日持業經財團法人海峽
    交流基金會驗證之大陸地區結婚證明書，前往台北縣汐止市
    戶政事務所，填具結婚登記申請書，申請辦理結婚之戶籍登
    記，致使不知情之戶政事務所承辦人員於形式審查後，即將
    乙○○與丁○○結婚之不實事項，登載於其職務上所掌管之
    戶籍登記簿、戶籍謄本等公文書上，並據以發給乙○○業經
    登載上開不實事項之戶籍謄本，足以生損害於台北縣汐止市
    戶政事務所對戶籍資料及人民身分關係管理之正確性。再於
    91年1月16日至境管局，填具大陸地區人民進入臺灣地區旅
    行證申請書等資料，並持該內容不實之戶籍謄本及大陸地區
    結婚證明書等文件，以配偶來台團聚之不實理由，向境管局
    申請丁○○入臺灣地區，乙○○即以此方式行使前揭使公務
    員登載不實之戶籍謄本公文書，經承辦公務員為實質審查後
    ，誤為核准而發給丁○○中華民國臺灣地區旅行證。丁○○
    隨即持上開中華民國臺灣地區旅行證，於91年5月7日自桃園
    中正機場進入臺灣地區，乙○○即以此方式使大陸地區人民
    非法進入臺灣地區，因認被告乙○○涉犯行使使公務員登載
    不實文書罪罪嫌及使大陸地區人民非法進入臺灣地區罪嫌。
二、按不能證明被告犯罪或其行為不罰者，應諭知無罪之判決，
    刑事訴訟法第301條第1項定有明文。又行為時因精神障礙或
    其他心智缺陷，致不能辨識其行為違法或欠缺依其辨識而行
    為之能力者，不罰，現行刑法第19條第1項亦有明文（按：
    被告乙○○行為後，刑法第19條已於95年7月1日修正正生效
    施行，修正前刑法第19條規定「心神喪失人之行為，不罰。
    精神耗弱人之行為，得減輕其刑。」，修正後刑法第19條則
    規定「行為時因精神障礙或其他心智缺陷，致不能辨識其行
    為違法或欠缺依其辨識而行為之能力者，不罰。行為時因前
    項之原因，致其辨識行為違法或依其辨識而行為之能力，顯
    著減低者，得減輕其刑。前二項規定，於因故意或過失自行
    招致者，不適用之。」，舊法「心神喪失」與「精神耗弱」
    之語意極不明確，其判斷標準更難有共識，現今犯罪理論又
    已演變，通認責任能力之內涵，應在於行為人辨識其行為違
    法之能力，及依其辨識而行為之能力。至其判斷標準，應自
    生理學與心理學之角度，予以綜合觀察，倘行為人之生理上
    ，具有精神障礙或其他心智缺陷，致其心理上，產生不能辨
    識其行為係違法之能力，或欠缺或顯著減低上揭能力之結果
    ，即難令其就行為完全負責。因此修正第一項定為「行為時
    因精神障礙或其他心智缺陷，致不能辨識其行為違法或欠缺
    依其辨識而行為之能力者，不罰。」，第二項定為「行為時
    因前項之原因，致其辨識行為違法或依其辨識而行為之能力
    ，顯著減低者，得減輕其刑。」。又實務上，欲判斷行為人
    於行為時之精神狀態，常須藉助醫學專家之鑑定意見，惟心
    神喪失與精神耗弱概念，並非醫學上之用語，醫學專家鑑定
    之結果，實務上往往不知如何採用，造成不同法官間認定不
    一致之情形；且為使責任能力之概念，其具體標準予以明文
    ，將現行刑法第19條第1項、第2項予以修正，故行為人之責
    任能力，依新舊法規定，均合於第1項不罰，或第2項減輕其
    刑者，其成立要件及刑罰效果並無變更，自無庸為新舊法比
    較，應分別適用現行刑法第19條第1項或第2項。）。訊據被
    告乙○○固坦承「經由甲○○之安排及介紹下，伊於90年11
    月22日與甲○○一同出境至大陸地區福建省福州市後，甲○○安排伊與丁○○認識，伊與丁○○便在福建省福州市辦理
    結婚，之後甲○○與伊便一同返回臺灣。伊隨即前往戶政事
    務所辦妥結婚登記事宜及向境管局申請丁○○入境臺灣地區
    之事宜。丁○○便持中華民國臺灣地區旅行證進入臺灣地區
    。」等事實（見本院卷一第98至99、101頁），惟矢口否認
    有何行使使公務員登載不實文書及使大陸地區人民非法進入
    臺灣地區之犯行，辯稱「我與丁○○是真結婚，是丁○○欺
    騙我的感情。」云云。被告之辯護人則辯護稱「本件經鑑定
    被告已不能辨識其行為違法或欠缺依其辨識而行為之能力，
    被告並無責任能力。」等語。經查：
（一）被告乙○○係經由同案被告甲○○之安排，至大陸地區與
      丁○○辦理假結婚後，乙○○即於91年1月11日持業經財
      團法人海峽交流基金會驗證之大陸地區結婚證明書，前往
      台北縣汐止市戶政事務所，填具結婚登記申請書，申請辦
      理結婚之戶籍登記，致使不知情之戶政事務所承辦人員於
      形式審查後，將乙○○與丁○○結婚之不實事項，登載於
      其職務上所掌管之戶籍登記簿、戶籍謄本等公文書上，並
      據以發給乙○○業經登載上開不實事項之戶籍謄本，足以
      生損害於台北縣汐止市戶政事務所對戶籍資料及人民身分
      關係管理之正確性。乙○○隨之於91年1月16日至境管局
      ，填具大陸地區人民進入臺灣地區旅行證申請書等資料，
      並持該內容不實之戶籍謄本及大陸地區結婚證明書等文件
      ，以配偶來台團聚之不實理由，向境管局申請丁○○入臺
      灣地區，甲○○、丁○○與乙○○即以此方式行使前揭使
      公務員登載不實之戶籍謄本公文書，經承辦公務員為實質
      審查後，誤為核准而發給丁○○中華民國臺灣地區旅行證
      。丁○○隨即持上開中華民國臺灣地區旅行證，於91年5
      月7日自桃園中正機場進入臺灣地區，甲○○與乙○○即
      以此方式使大陸地區人民非法進入臺灣地區之事實，業經
      認定在前（詳參前述貳所列之事證）。是被告乙○○、證
      人即同案被告甲○○、證人陳梅子所稱「乙○○與丁○○
      係真結婚，不是假結婚。」云云，要屬事後卸責、迴護之
      詞，自均不足採信。從而，被告乙○○於上開時、地，行
      使使公務員登載不實文書、使大陸地區人民非法進入臺灣
      地區之事實，堪以認定。
（二）惟被告乙○○自十六歲起罹有精神分裂症，有幻聽、被害
      妄想之症狀，且功能退化、人際退縮、思考功能障礙、現
      實判斷力不佳、人際關係疏離，傾向用簡化或窄化的方式
      看世界，在知覺正確性上有明顯的缺失，造成其對現實環
      境判斷的困難，其思考常因錯誤的邏輯與無效的判斷而變
      的混亂，欠缺獨立生活能力，已無法完全自理個人之事物
      ，對於另一半的選擇與婚姻生活欠缺具體想法，亦無積極
      的意願，更對於一般社會現況與法律常識欠缺瞭解，其精
      神障礙程度已達「身心障礙鑑定表」分級中之中度障礙程
      度，且已因其精神障礙，致不能辨識其行為違法或欠缺依
      其辨識而行為之能力之事實，有身心障礙手冊、居善醫院
      診斷證明書、居善醫院97年9月8日居善醫字第97033號函
      附之精神鑑定報告書可佐。而被告乙○○於本院審理時期
      間雖已於居善醫院住院治療中，然依本院於審理過程中與
      被告乙○○之接觸經驗，確實仍可輕易發覺乙○○之言行
      舉止與常人有異（例如於本院審理案件過程中，被告乙○○會突然自己放聲大笑，見本院卷一第159頁），本院認
      上開鑑定應與事實相符而可予採信，足認被告乙○○於行
      為時因為精神障礙，致其已達到不能辨識其行為違法與欠
      缺依其辨識而行為之能力。
（三）綜上所述，被告乙○○於為本件行為時，因罹患精神分裂
      症，且經鑑定後，認其於行為時已達到不能辨識其行為違
      法與欠缺依其辨識而行為之能力，即無刑事責任能力，對
      其施以刑罰，已難達刑事處罰之目的，則本諸前揭現行刑
      法第19條第1項之規定，其行為不罰，自應諭知無罪之判
      決。另按因心神喪失而不罰者，得令入相當處所，施以監
      護，其處分期間為三年以下，95年7月1日修正生效施行前
      刑法第87條第1項、第3項定有明文（按：被告乙○○行為
      後，刑法第87條亦於95年7月1日修正正生效施行，而拘束
      人身自由之保安處分，亦有罪刑法定原則及法律不溯及既
      往原則之適用，其因法律變更而發生新舊法律之規定不同
      者，依上述修正後刑法第1條、第2條第1項規定，定其應
      適用之法律；至非拘束人身自由之保安處分，仍適用裁判
      時之法律。查修正前刑法第87條規定「因心神喪失而不罰
      者，得令入相當處所，施以監護。因精神耗弱或瘖啞而減
      輕其刑者，得於刑之執行完畢或赦免後，令入相當處所，
      施以監護。前二項處分期間為三年以下。」，新法第87條
      規定「因第十九條第一項之原因而不罰者，其情狀足認有
      再犯或有危害公共安全之虞時，令入相當處所，施以監護
      。有第十九條第二項及第二十條之原因，其情狀足認有再
      犯或有危害公共安全之虞時，於刑之執行完畢或赦免後，
      令入相當處所，施以監護。但必要時，得於刑之執行前為
      之。前二項之期間為五年以下。但執行中認無繼續執行之
      必要者，法院得免其處分之執行。」，而此監護處分，屬
      於拘束人身自由之保安處分，亦有罪刑法定及法律不溯及
      既往之原則之適用，仍應比較新舊法。查刑法第87條修正
      理由為「保安處分之目標，在消滅犯罪行為人之危險性，
      藉以確保公共安全。對於因第十九條第一項之原因而不罰
      之人或有第二項及第二十條原因之人，並非應一律施以監
      護，必於其情狀有再犯或有危害公共安全之虞時，為防衛
      社會安全，應由法院宣付監護處分，始符保安處分之目的
      。爰參考德國現行刑法第六十三條之規定，於第一項、第
      二項增設此一要件，並採義務宣告，而修正第一項、第二
      項『得』令入相當處所之規定。」，經比較新舊法結果，
      新法雖增加「其情狀有再犯或有危害公共安全之虞」之限
      制要件，惟亦同時改採義務宣告，而非如舊法規定法院對
      是否施以監護處分有自由裁量權，且新法第87條第3項規
      定監護期間為五年以下，並得於刑之執行前為之，亦較舊
      法之監護期間三年以下為重，比較修正前後之法律規定，
      自以修正前之刑法較有利於被告，應適用修正前刑法第87
      條之規定。）。準此，被告乙○○於行為時因精神障礙，
      致不能辨識其行為違法或欠缺依其辨識而不罰（即因心神
      喪失而不罰），固得依95年7月1日修正生效施行前刑法第
      87條第1項規定，令入相當處所施以監護，但是否為此宣
      告，法院仍有自由裁量之權，遇有此項情形，而不予宣告
      ，尚非違法（最高法院69年台上字第1179號判例意旨參照
      ）。又保安處分之措施本含社會隔離、拘束身體自由之性
      質，其限制人民之權利，實與刑罰相同，則本諸憲法保障
      人權之意旨與刑法之保護作用，法院於適用該法條而決定
      應否執行特定之保安處分時，即應受比例原則之規範，俾
      以保安處分之宣告，能與行為人所為行為之嚴重性、行為
      人所表現之危險性及對於行為人未來行為之期待性相當。
      查被告乙○○於本案行為後，其家人已自96年3月28日起
      ，將被告乙○○送居善醫院住院接受醫護人員之治療迄今
      ，已主動與社會隔離，其應無再犯或危害公共安全之虞時
      ，自無再予宣告監護處分之必要性，併此敘明。
據上論斷，應依刑事訴訟法第299條第1項、第301條第1項，92年
12月31日修正生效前臺灣地區與大陸地區人民關係條例第79條第
1項，現行刑法第2條第1項、第11條前段、第19條第1項，第216
條、第214條，95年7月1日修正生效前刑法第55條、第41條第1項
前段，95年7月1日修正生效前罰金罰鍰提高標準條例第2條，現
行法規所定貨幣單位折算新臺幣條例第2條，刑法施行法第1條之
1，中華民國九十六年罪犯減刑條例第2條第1項第3款、第7條、
第9條，判決如主文。
本案經檢察官劉憲英到庭執行職務。
中    華    民    國    97    年    11    月    10    日
                  刑事第三庭法  官  林惠玲
                            法  官  辜漢忠
                            法  官  劉家祥
以上正本證明與原本無異。
如不服本判決應於收受本判決後10日內向本院提出上訴書狀，並
應敘述具體理由。若未敘述理由者，應於上訴期間屆滿後20日內
向本院補提理由書狀(均須按他造當事人之人數附繕本)。
                            書記官  劉謹翊
中    華    民    國    97    年    11    月    11    日
附錄本案論罪科刑法條全文：
九十二年十二月三十一日修正生效前臺灣地區與大陸地區人民關
係條例第79條第1項（罰則）
違反第十五條第一款規定者，處一年以上七年以下有期徒刑，得
併科新臺幣一百萬元以下罰金。
中華民國刑法第216條（行使偽造變造或登載不實之文書罪）
行使第210條至第215條之文書者，依偽造、變造文書或登載不實
事項或使登載不實事項之規定處斷。
中華民國刑法第214條（使公務員登載不實罪）
明知為不實之事項，而使公務員登載於職務上所掌之公文書，足
以生損害於公眾或他人者，處3年以下有期徒刑、拘役或5百元以
下罰金。
中華民國刑法施行法第1條之1
中華民國九十四年一月七日刑法修正施行後，刑法分則編所定罰
金之貨幣單位為新臺幣。
九十四年一月七日刑法修正時，刑法分則編未修正之條文定有罰
金者，自九十四年一月七日刑法修正施行後，就其所定數額提高
為三十倍。但七十二年六月二十六日至九十四年一月七日新增或
修正之條文，就其所定數額提高為三倍。
中華民國九十六年罪犯減刑條例第2條
犯罪在中華民國九十六年四月二十四日以前者，除本條例另有規
定外，依下列規定減刑：
一、死刑減為無期徒刑。
二、無期徒刑減為有期徒刑二十年。
三、有期徒刑、拘役或罰金，減其刑期或金額二分之一。
緩刑或假釋中之人犯，於本條例施行之日起，視為已依前項規定
減其宣告刑，毋庸聲請裁定減刑。但經撤銷緩刑之宣告或假釋者
，仍應依本條例規定聲請裁定減刑。


司法院資訊處製作；財團法人民間司法改革基金會備份。
